【裁判字號】    95,台上,3386
【裁判日期】    950622
【裁判案由】    違反毒品危害防制條例
【裁判全文】
最高法院刑事判決            九十五年度台上字第三三八六號
    上  訴  人    甲○○NG.
                          護照.
                          巷1.
上列上訴人因違反毒品危害防制條例案件，不服台灣高等法院花
蓮分院中華民國九十五年五月九日第二審更審判決（九十四年度
上重更(一)字第一二六號，起訴案號：台灣台東地方法院檢察署九
十三年度偵字第二六七五號），提起上訴，本院判決如下：
    主  文
原判決撤銷，發回台灣高等法院花蓮分院。
    理  由
本件原判決認定：上訴人甲○○係越南人，於民國九十三年三月
間，經蔡姓友人介紹認識賴賢銘（五十七年七月十日生，販賣第
一級毒品部分另案經台灣高等法院花蓮分院判處罪刑），賴某獲
知上訴人在越南有途徑以低價購得第一級毒品海洛因，即以新台
幣（下同）五萬元之代價，央請上訴人陪同前往越南購買海洛因
毒品，因上訴人平日染有施用海洛因惡習，乃應允之，而與賴賢
銘共同基於走私、運輸第一級毒品海洛因入境台灣地區之犯意，
於九十三年三月二十三日與賴賢銘一同搭機前往越南，抵達後復
引導賴賢銘向不詳姓名之人購買價值十六萬元之第一級毒品海洛
因，並於翌（二十四）日共同走私及運輸上開毒品，自越南搭機
返回台灣後，賴某即依約將價值五萬元之海洛因交予上訴人，由
上訴人留供己用。嗣於九十三年六月間，上訴人結識楊琦成（五
十八年九月十六日生）後，復與楊琦成基於共同走私、運輸及販
賣第一級毒品海洛因以營利之概括犯意，於九十三年六月十日，
由楊琦成出資十萬元，交由上訴人搭機前往越南，向不詳姓名之
人購買價值五萬元之第一級毒品海洛因，旋於翌（十一）日走私
及運輸上開毒品，自越南搭機返回台灣，除留下些許外，將其餘
海洛因交予楊琦成販賣營利。九十三年七月至同年十月間，上訴
人又以該蔡姓友人提供其使用之0000000000號行動電
話，與王信加使用之0000000000號行動電話聯絡販賣
第一級毒品海洛因之數量及交易時間、地點，約定後即由上訴人
或楊琦成攜帶第一級毒品海洛因，至台東縣台東市九龍城電子遊
戲場及該遊戲場附近之統一超商、中華路與豐榮路口、中華路麥
當勞速食店旁貴族世家牛排館前或台東市區某加油站等地，以每
小包一千元之價格，販賣第一級毒品海洛因予王信加，每次一小
包，共計交易五次，得款五千元。九十三年十月三十一日，上訴
人又搭機前往越南，以楊琦成所給之款項，向不詳姓名之人購買
價值美金一萬七千元之第一級毒品海洛因，販入後，乃以其購得
之糖果紙包裝成糖果狀，藏放於其購得之二瓶糖果罐內，再將糖
果罐分置於行李箱中，於同年十一月二日，走私及運輸上開毒品
，自越南搭機返回台灣，於同日晚間十一時三十分許，上訴人入
境桃園中正國際機場時，經台東縣警察局刑事警察大隊人員持搜
索票會同財政部關稅局海關人員及內政部航空警察局刑警隊人員
，對上訴人身體及所攜行李進行檢查、搜索，上訴人見狀，竟自
行李轉盤上提取他人之行李箱供檢查，警方發覺有異，而在行李
轉盤上發現上訴人托運之行李箱二只，並於二只行李箱內分別查
獲該瓶糖果罐及罐中以上開糖果紙包裝之第一級毒品海洛因二包
（合計淨重二八一點九二公克，空包裝重九二點一一公克，海洛
因純度三四點五% ，純質淨重九七點二六公克）等情。因將第一
審科刑判決撤銷，改判仍依想像競合犯、牽連犯，從一重論處上
訴人共同連續販賣第一級毒品罪刑（處無期徒刑，褫奪公權終身
），固非無見。
惟查：（一）有罪之判決書，應記載認定犯罪事實所憑之證據及
其認定之理由，刑事訴訟法第三百十條第一款定有明文，而認定
事實所憑之證據，須確實存在，倘判決書內所記載之證據，與卷
內筆錄或證物之內容不相適合，則其判決之根據，實際上並不存
在，自屬採證違法。依原判決理由說明，係依憑上訴人於原審九
十五年二月二十一日及同年三月七日審理中供認犯罪之自白，作
為認定上訴人犯罪事實之證據；惟上訴人於原審九十五年二月二
十一日及同年三月七日審理中，乃先後供稱：「（問：妳是否賣
給王信加共五次﹖）我記得我只給他兩次，是我朋友打電話叫我
給他的，每次一千元，一小包」、「我承認我有給他（指王信加
）東西，是我男朋友楊琦成打電話給我拿給他，但我沒有收他的
錢」、「第二次我去越南買了一萬七千元的海洛因回來，也是楊
琦成叫我帶回來，我並不曉得他是要賣還是給朋友，因為他說他
要給朋友」、「（問：賣給王信加的部分，是楊琦成先跟王信加
聯絡好，再叫妳拿去？）有時候他自己帶去，我有拿過二次給王
信加，楊琦成拿給他幾次，我不知道」（見原審卷第六四頁、第
九九頁）；則原判決事實認定及理由說明：「由上訴人或楊琦成
攜帶第一級毒品海洛因，至台東縣台東市九龍城電子遊戲場、該
遊戲場附近之統一超商、中華路與豐榮路口、中華路麥當勞速食
店旁貴族世家牛排館前或台東市區某加油站等地，以每小包一千
元之價格，販賣第一級毒品海洛因予王信加，每次一小包，共計
交易五次，得款五千元」、「被告（指上訴人）最後一次自越南
攜回海洛因入境即被查獲，雖尚未販出，其販毒之行為已經既遂
」（見原判決正本第二頁第十五行至第二十行、第四頁第十行、
第十一行），即與其援引作為判決基礎之卷內上開筆錄之記載，
不相適合，此部分採證法則之運用，自屬於法有違。（二）「被
告或共犯之自白，不得作為有罪判決之唯一證據，仍應調查其他
必要之證據，以察其是否與事實相符」，為刑事訴訟法第一百五
十六條第二項所明定；故犯罪事實雖經被告或共犯自白，仍應調
查其他必要之證據，以察其是否與事實相符，苟無法證明其與事
實相符者，該等自白根本失其證據之證明力，不得採為判斷事實
之根據。又證據之證明力雖由法院自由判斷，然證據本身如對於
待證事實不足為供證明之資料，而事實審仍採為判決基礎，則其
自由判斷之職權行使，即與採證法則有違。上訴人與楊琦成基於
共同走私、運輸及販賣第一級毒品海洛因以營利之犯意，於九十
三年六月十日，由楊琦成出資十萬元，交由上訴人搭機前往越南
，向不詳姓名之人購買價值五萬元之第一級毒品海洛因，旋於翌
（十一）日走私及運輸上開毒品，自越南搭機返回台灣，除留下
些許外，將其餘海洛因交予楊琦成販賣營利等犯罪事實，業據共
犯楊琦成於原審堅決否認（見原審卷第一四五頁、第一四六頁）
，而原判決認定上訴人涉犯上開犯罪事實，除依憑上訴人於原審
九十五年二月二十一日及同年三月七日審理中之自白外，是否有
補強證據足以證明該自白與事實相符？如有，該補強證據是否足
以證明前揭待證事實？原判決俱未調查、審認及說明，有證據調
查未盡及理由不備之違法。又原判決認定：「上訴人於九十三年
三月間，經蔡姓友人介紹認識賴賢銘，賴某獲知上訴人在越南有
途徑以低價購得第一級毒品海洛因，即以五萬元之代價，央請上
訴人陪同前往越南購買海洛因毒品，因上訴人平日染有施用海洛
因惡習，乃應允之，而與賴賢銘共同基於走私、運輸第一級毒品
海洛因入境台灣地區之犯意，於九十三年三月二十三日與賴賢銘
一同搭機前往越南，抵達後復引導賴賢銘向不詳姓名之人購買價
值十六萬元之第一級毒品海洛因，並於翌（二十四）日共同走私
及運輸上開毒品，自越南搭機返回台灣後，賴某即依約將價值五
萬元之海洛因交予上訴人，由上訴人留供己用」；固經上訴人及
共犯賴賢銘於原審審理中分別自白在卷；惟除上訴人及共犯賴賢
銘前揭自白外，是否尚有補強證據足以證明該等自白均與事實相
符？如有，該補強證據是否足以證明前揭待證事實？原判決均未
調查、審認及說明，亦屬於法有違。（三）刑罰法令關於沒收之
規定，兼採職權沒收主義與義務沒收主義。職權沒收，係指法院
就屬於被告所有，供犯罪所用、預備用或因犯罪所得之物，仍得
本於職權斟酌是否宣告沒收，例如刑法第三十八條第一項第二款
、第三款、第三項前段等規定屬之；義務沒收，則又可分為：(一)
法條有：「不問屬於犯人與否，沒收之」之特別規定者，此時法
院就該等物品是否宣告沒收，無斟酌餘地，除已證明滅失者外，
不問屬於犯人與否或有無查扣，均應宣告沒收，例如刑法第三十
八條第一項第一款、第二項、第二百條、第二百零五條、第二百
零九條、第二百十九條、第二百六十六條第二項、毒品危害防制
條例第十八條第一項前段等規定屬之；(二)供犯罪所用、預備用或
因犯罪所得，以屬於被告所有者為限，始應予以沒收者，例如毒
品危害防制條例第十九條第一項前段是。原判決事實認定：「上
訴人於九十三年三月間，經蔡姓友人介紹認識賴賢銘，賴某獲知
上訴人在越南有途徑以低價購得第一級毒品海洛因，即以五萬元
之代價，央請上訴人陪同前往越南購買海洛因毒品，因上訴人平
日染有施用海洛因惡習，乃應允之，而與賴賢銘共同基於走私、
運輸第一級毒品海洛因入境台灣地區之犯意，於九十三年三月二
十三日與賴賢銘一同搭機前往越南，抵達後復引導賴賢銘向不詳
姓名之人購買價值十六萬元之第一級毒品海洛因，並於翌（二十
四）日共同走私及運輸上開毒品，自越南搭機返回台灣後，賴某
即依約將價值五萬元之海洛因交予上訴人，由上訴人留供己用」
；如若無誤，似意指上訴人陪同賴賢銘赴越南私運、運輸海洛因
毒品回台，賴某原即允諾給付五萬元報酬，於私運、運輸海洛因
毒品返台後，賴某亦依約交付價值五萬元之海洛因毒品作為報酬
；又原判決事實認定：「上訴人與楊琦成基於共同走私、運輸及
販賣第一級毒品海洛因以營利之概括犯意，於九十三年六月十日
，由楊琦成出資十萬元，交由上訴人搭機前往越南，向不詳姓名
之人購買價值五萬元之第一級毒品海洛因，旋於翌（十一）日走
私及運輸上開毒品，自越南搭機返回台灣，除留下些許外，將其
餘海洛因交予楊琦成販賣營利」；如若屬實，似意指上訴人與楊
琦成基於共同走私、運輸及販賣第一級毒品海洛因以營利之犯意
，推由其於九十三年六月十一日走私及運輸海洛因毒品，自越南
搭機返回台灣後，其曾留下販入毒品之差價五萬元及些許海洛因
；則賴賢銘交予上訴人該價值五萬元之海洛因毒品，既係上訴人
犯毒品危害防制條例第四條第一項運輸第一級毒品罪所得之財物
，自應依同條例第十九條第一項規定諭知沒收，如全部或一部不
能沒收時，追徵其價額或以其財產抵償，原判決對此未併為沒收
，如全部或一部不能沒收時，追徵其價額或以其財產抵償之宣告
，自屬於法有違。另上訴人留下販入毒品之差價五萬元及些許海
洛因，是否係其私運、運輸海洛因毒品所得之對價？應否依法併
為沒收或如全部或一部不能沒收時，追徵其價額或以其財產抵償
之宣告？本部分事實不明，本院無從就原判決未適用沒收法則是
否妥適，為法律上當否之判斷。以上各點，上訴意旨雖未指摘，
惟均屬本院得依職權調查之事項，應認原判決仍有撤銷發回更審
之原因。又原判決敘明不另為無罪諭知部分，基於審判不可分原
則，應併予發回。
據上論結，應依刑事訴訟法第三百九十七條、第四百零一條，判
決如主文。
中    華    民    國  九十五  年    六    月  二十二  日
                      最高法院刑事第十二庭
                          審判長法官  林  永  茂
                                法官  洪  文  章
                                法官  蘇  振  堂
                                法官  蕭  仰  歸
                                法官  何  菁  莪
      本件正本證明與原本無異
                                      書  記  官
中    華    民    國  九十五  年    六    月  二十九  日
                                                      Ｊ


司法院資訊處製作；財團法人民間司法改革基金會備份。
